【裁判字號】    92,訴,1636
【裁判日期】    920910
【裁判案由】    詐欺等
【裁判全文】
臺灣板橋地方法院刑事判決                        九十二年度訴字第一六三六號
    公  訴  人  臺灣板橋地方法院檢察署檢察官
    被      告  戊○○
                丁○○
右列被告因詐欺等案件，經檢察官聲請簡易判決處刑（九十一年度偵字第二二八五五
號），本院認不宜以簡易判決程序處刑，改依通常程序審理，判決如左：
    主  文
戊○○、丁○○均無罪。
    理  由
一、公訴意旨略以：被告戊○○與丁○○二人係夫妻，於民國八十六年八月二十五日
    ，在其位於在台北縣板橋市○○路一七一巷一弄十號之一之住處，以戊○○之名
    義出面發起互助會，同時自任為互助會首，邀集會員甲○○○（以柯雅齡、柯雅
    惠、蔡明志、柯隆祥及其本人名義加入五會）、丙○○○（以其本人名義加入二
    會）、己○○○（以「阿尾」及「美惠」名義加入二會）及曾惠慈（以「雅惠」
    名義至少加入五會）等三十八人為會員，約定每人每會新台幣（下同）一萬元，
    每月二十五日開標，會期至八十九年九月二十五日止，惟該互助會進行至八十七
    年七月間時，因戊○○及其妻丁○○已無資力繼續開標並將會款給付予得標會員
    ，為求以會養會，遂於八十七年七月十日，在上址以戊○○之名義，另外發起包
    括會員甲○○○（以「柯太太」名義加入六會）、丙○○○（以劉俊君及其本人
    名義加入二會）、己○○○（以賴美虹及其本人名義加入二會）及曾惠慈（以「
    雅惠」及「秀芳」名義加入四會）等三十一人在內，每人每會一萬元，每月十日
    開標，會期至九十年一月十日為止之互助會，且隨即基於意圖為自己不法所有及
    行使偽造準私文書之概括犯意聯絡，分別於八十七年間及八十九年初之某月十日
    ，連續二次共同偽造「雅惠」名義之互助會標單，並持以行使而標取該次互助會
    會款，致使各該會員均陷於錯誤，乃將各自應繳納之會款如數交付予戊○○及丁○○，足以生損害於「雅惠」即曾惠慈、互助會事務之正常運作及其他會員之得
    標利益。嗣因前開二互助會均進行至八十九年三月間之時，戊○○與丁○○再無
    資力繼續開標並將會款給付予各該得標會員，不得已乃宣告倒會停標，並邀集活
    會會員甲○○○、丙○○○、己○○○及曾惠慈等人至其住處商討清償互助會款
    債務之方案，戊○○及丁○○始向在場之人坦承有冒用「雅惠」名義標取互助會
    會款之情事，因認被告戊○○、丁○○二人共同涉犯刑法第二百十六條之行使同
    法第二百二十條偽造準私文書罪嫌及同法第三百三十九條第一項之詐欺取財罪嫌
    等語。
二、按犯罪事實應依證據認定之，無證據不得推定其犯罪事實；如不能證明被告犯罪
    者，應諭知無罪之判決，刑事訴訟法第一百五十四條及第三百零一條第一項分別
    定有明文。又事實之認定應憑證據，如未發現相當證據，或證據不足以證明，自
    不能以推測或擬制之方法，以為裁判之基礎。最高法院四十年度臺上字第八六號
    著有判例可資參照。
三、公訴人認被告涉犯右開行使偽造準私文書、詐欺取財罪嫌，主要以：本件犯罪事
    實業據被告於偵查中坦承不諱，核與告訴人甲○○○、丙○○○、己○○○指訴
    情節大致相符，並據證人曾惠慈證稱渠尚有數活會未標取等語在卷，且有互助會
    單二紙附於偵查卷可稽等語，為其論據。訊據被告戊○○、丁○○均堅詞否認有
    公訴人所訴之情事，被告戊○○辯稱：伊是因有會員沒交死會錢，伊直到八十九
    年四月間實在無力負擔死會會員未繳納之死會款，才宣告停標，且伊之前是向以
    「雅惠」名義跟會之曾惠慈借標，經曾惠慈同意後，才以「雅惠」名義標取會款
    ，並無冒標、詐欺取財犯行等語，被告丁○○辯稱：伊並未主持開標，只是偶爾
    在會員來交會錢時，因戊○○不在家，由伊代收會錢轉交戊○○，伊並未冒標、
    詐欺取財等語，經查：
(一)、被告戊○○與丁○○係夫妻，二人先於八十六年八月間，在其等位於台北縣板橋
    市○○路一七一巷一弄十號之一之住處，以戊○○之名義擔任會首，戊○○、丁○○並分別出面招募會員甲○○○（以柯雅齡、柯雅惠、蔡明志、柯隆祥及趙育
    霞名義加入五會）、丙○○○（以其本人名義加入一會，起訴書誤為加入二會）
    、己○○○（以「阿尾」及「美惠」名義加入二會）、曾惠慈（以「雅惠」名義
    加入五會，以「玉琴」名義加入三會，共加入八會）、乙○○（以其本人名義加
    入一會）及莊鳳月（以「阿月」之名義加入二會）等人成立民間互助會（下稱甲
    會），約定會期自八十六年八月二十五日起至八十九年九月二十五日止，會員連
    會首共計三十九人，每月二十五日晚上八時許，在前揭地址由丁○○或戊○○或
    二人共同主持開標，每會一萬元，採標金由會款扣除之內標方式標會，活會會員
    每次須繳納金額一萬元扣除標金後之會款，死會會員每期分別繳納一萬元與會首
    ，再由會首轉交得標人。戊○○、丁○○二人復於八十七年七月間，在其等上開
    住處，再以戊○○之名義擔任會首，戊○○、丁○○並分別出面招募會員甲○○○（以「柯太太」名義加入六會）、丙○○○（以莊淑惠及劉俊君名義加入二會
    ）、己○○○（以游阿尾、賴美虹之名義加入二會）、莊鳳月（以「阿月」名義
    加入二會）及曾惠慈（以雅惠、秀芳、桂英、美玉、麗玲、玉蓮等人之名義共加
    入十會）等人成立民間互助會（下稱乙會），約定會期自八十七年七月十日起至
    九十年一月十日止，會員連會首共計三十二人，每月十日晚上八時許，在前揭地
    址由丁○○或戊○○或二人共同主持開標，每會一萬元，亦採標金由會款扣除之
    內標方式標會，嗣上開甲、乙互助會均於八十九年四月間停標等情，經告訴人甲○○○、丙○○○、己○○○指訴綦詳，並據其等於偵查中提出上開甲、乙互助
    會會單各一紙附卷為憑，均堪信屬實。
(二)、惟被告戊○○於偵查中雖供稱：「八十六年的會，伊無法給付會款，才發起八十
    七年互助會標取會款，給前一互助會會員。（問：如何標取八十七年會來給付八
    十六年會員？）伊都以會員之名義標取會款來給付八十六年會之得標會會員，標
    了幾次不清楚，伊直到八十九年三、四月才沒法繼續。（問：冒標了幾會？）伊
    不記得冒標了幾會，她們標到的錢伊都有給會錢。（是否均以八十六年所冒標的
    會給付八十七年會得標會員所標取的會款？）只要伊沒能力給付會款，伊就會標
    來給付。（問：可否陳報冒標八十七年會的時間及被冒標人名稱？）詳細情形不
    記得了，只知道標了幾次後有用「雅惠」名標了一次，在停標前也以「雅惠」名
    義再標一次。」（見九十一年度偵字第二二八五五號偵查卷第八十五頁至第八十
    七頁）。被告丁○○於偵查中供稱：「（問：知否上情？）知道，但因他（指戊○○）被人倒會，沒法只好如此」等語（見九十一年度偵字第二二八五五號偵查
    卷第八十五頁）。是被告戊○○固坦承係因無法給付甲會得標會員會款，始另行
    召集乙會，及其遇有無法給付甲會得標會員會款時，即以乙會會員名義競標得款
    ，其並曾以會員「雅惠」名義標取乙會會款等情不諱，然觀諸其於檢察官訊問冒
    標幾會，其雖答以不記得，而未為否認冒標之陳述，然其緊接陳述強調會員標到
    的錢伊都有給會錢等語，則其既將以會員名義競標得款之會錢均交付會員，核其
    陳述之意應在表明其係受人託標，代為填寫標單參與競標後，轉交得標款與得標
    會員，至於其坦認曾以「雅惠」名義競標等語，亦未明確承認其係以「雅惠」名
    義為冒標犯行，另被告丁○○則僅泛稱知道上情，但因戊○○被人倒會，沒法只
    好如此等語，亦未坦承有與被告戊○○共同冒標、詐欺取財犯行，是公訴人認被
    告二人對冒標詐欺取財犯行於偵查中坦承不諱，容有誤會。
(三)、又告訴人甲○○○、丙○○○及己○○○固均指稱：八十九年四月間，被告二人
    在上開住處召集會員告知甲、乙二會均無法繼續開標、協調商討停標事宜時，在
    場之會員「雅惠」（即曾惠慈）稱其甲、乙二會均活會，被告二人則向會員說明
    「已用雅惠之名去冒標會錢」等語在卷，然此等被告二人於協調會時坦承冒用「
    雅惠」名義競標之情，已為被告二人所否認，參核證人曾惠慈於偵查中證稱：渠
    以「雅惠」等人名義跟會，開協調會時渠也有到場，但渠沒聽到會首有承認冒標
    渠的會，且渠之前已標了一些會等語（見九十一年度偵字第二二八五五號偵查卷
    第八十五頁至第八十六頁），則告訴人前開指訴是否屬實，尚值斟酌。
(四)、再者，證人曾惠慈於本院調查中證稱：甲會渠用「雅惠」名義跟五會，用「玉琴
    」名義跟三會，共跟八會，乙會渠用「雅惠」名義跟三會，用秀芳、桂英、美玉
    、麗玲、玉蓮等人之名義共加入十會，渠記得甲會跟八會中，有四個死會、四個
    活會，乙會跟十會中，有六個死會，四個活會，被告戊○○有問過渠，說他會打
    不直，跟渠商量借標及借標後之標息、死會款負擔問題，渠沒有回答，也不知道
    後來他有沒有用渠名義標走會款等語（見本院九十二年五月十二日訊問筆錄）。
    證人曾惠慈所證稱被告戊○○確有事前向其商討借標及負擔死會款等問題，而曾
    惠慈對戊○○上開借標要求並未拒絕，嗣曾惠慈亦仍僅繳活會標息等情，核與一
    般民間互助會會首向會員借標，會員僅負擔借標後之標息，由會首補足標息外之
    死會款等借標常情無悖，證人曾惠慈前開證稱被告戊○○有向其借標一情應堪信
    實。
(五)、是被告戊○○前揭辯稱，係向曾惠慈借標，並非冒標等語，即非無據，則被告戊○○因認曾惠慈已同意授權借標，嗣以曾惠慈跟會之「雅惠」名義填寫標單競標
    得款，尚難謂其有偽造文書故意，及對其他會員施用詐術訛稱係「雅惠」得標，
    使會員陷於錯誤，誤認確係「雅惠」者得標，「雅惠」願負擔死會款，因之詐得
    會員所交付會款之行使偽造標單準私文書、詐欺取財犯行可言。此外，本院復查
    無何被告二人有公訴人指訴冒用「雅惠」名義填寫標單競標，詐得會款之行使偽
    造標單準私文書、詐欺取財犯行，自難僅憑告訴人之指訴，遽為不利被告戊○○
    、丁○○之認定。依諸前開二之說明，本件不能證明被告二人有聲請簡易判決處
    刑書所載冒用「雅惠」名義競標得款之犯罪事實，應諭知其等無罪之判決。
(六)、末查，上開甲、乙二互助會，均於八十九年四月間停會，停會時甲會尚餘六會，
    乙會尚餘十會等情，經告訴人甲○○○等人指訴綦詳，並為被告二人所不否認，
    惟停會時，甲會會員甲○○○尚有二活會、丙○○○有一活會、己○○○有一活
    會、曾惠慈有四活會、乙○○有一活會（共計九個活會），乙會會員甲○○○尚
    有四活會、丙○○○有二活會、己○○○有二活會，莊鳳月有二活會、曾惠慈有
    四活會（共計十四個活會）等情，據告訴人甲○○○、丙○○○、己○○○、證
    人曾惠慈、乙○○、莊鳳月供述在卷（見本院九十二年四月二十八日、同年五月
    十二日訊問筆錄）。由上參互以觀，可知甲互助會，於停標之末六會時，竟尚有
    九個活會，亦即多出三個活會，乙互助會，於停標之末十會時，尚有十四個活會
    ，亦即多出四個活會，足見被告二人涉嫌冒用不詳之人之名義，於甲互助會中標
    取三會會款，於乙互助會中，標取四會會款等情，應堪認定，惟因聲請簡易判決
    處刑部分既經本院認定無罪，本院無從就被告二人此部份涉嫌冒標詐欺取財犯行
    予以審理，應由檢察官另行偵查，附此敘明。
據上論斷，應依刑事訴訟法第四百五十二條、第三百零一條第一項，判決如主文。
本案經檢察官簡美慧到庭執行職務。
中      華      民      國    九十二    年      九      月      十      日
                                      臺灣板橋地方法院刑事第十一庭
                                          審判長法  官  王復生
                                                法  官  徐子涵
                                                法  官  陳明偉
右正本證明與原本無異。
如不服本判決，應於判決送達後十日內，向本院提出上訴狀。
                                                書記官  呂妍旻
中      華      民      國    九十二    年      九      月      十      日


司法院資訊處製作；財團法人民間司法改革基金會備份。
